【裁判字號】    97,上易,979
【裁判日期】    970715
【裁判案由】    恐嚇等
【裁判全文】
臺灣高等法院刑事判決                 97年度上易字第979號
上  訴  人  臺灣桃園地方法院檢察署檢察官
上  訴  人
即  被  告  辛○○
            丁○○
            子○○
上  一  人
選任辯護人  金  鑫  律師
上列上訴人因被告恐嚇等案件，不服臺灣桃園地方法院96年度易
字第1371號，中華民國97年3月10日第一審判決（起訴案號：臺
灣桃園地方法院檢察署96年度偵字第1478號），提起上訴，本院
判決如下：
    主  文
上訴駁回。
    事  實
一、辛○○前因賭博案件，經臺灣桃園地方法院以88年度壢簡字
    第1076號判決判處有期徒刑6月確定，於民國89年3月1日易
    科罰金執行完畢（不構成累犯）。詎猶不知悔改，辛○○、
    莊政銘、某2名姓名、年籍不詳之成年人共同基於意圖為自
    己不法所有之犯意聯絡，先由莊政銘在大陸地區命令某真實
    姓名、年籍不詳之成年人，於95年8月8日，先由該名成年人
    以電話向乙○○佯稱身分證件遭他人冒用，須匯款至指定之
    帳戶，否則會有牢獄之災為由，致乙○○陷於錯誤，依詐騙
    集團成員之指示，於95年8月8日12時30分許，匯款新臺幣（
    下同）60,000元至辛○○所有之局號0000000、帳號0000000
    號中壢市志廣郵局帳戶內（以下簡稱辛○○所有之郵局帳戶
    ），後隨即遭辛○○提領一空，並將領得之金錢交由莊政銘
    指示某姓名年籍不詳之成年男子。辛○○、莊政銘及某2名
    姓名、年籍不詳之成年人另基於意圖為自己不法所有之犯意
    聯絡，於95年8月9日，莊政銘先命令某姓名、年籍不詳之成
    年人，由該成年人先以電話向壬○○佯稱被當作人頭戶，必
    須將帳戶裡之金錢轉帳至他處為由，致壬○○陷於錯誤，依
    詐騙集團成員之指示，於95年8月9日13時55分許，匯款50,0
    00元至辛○○所有之郵局帳戶內，後隨即遭辛○○提領一空
    ，並將領得之金錢交由莊政銘指示之某姓名年籍不詳成年人
    ，後經乙○○、壬○○察覺有異，報警處理，而知悉上情。
二、丁○○前因違反電子遊戲場業管理條例案件，經臺灣新竹地
    方法院以93年度竹北簡字第106 號判決判處拘役20日確定，
    於93年9月1日易科罰金執行完畢（不構成累犯）。詎猶不知
    悔改，莊政銘、丁○○及某姓名、年籍不詳之成年女子共同
    基於意圖為自己不法所有之犯意聯絡，先由莊政銘在大陸地
    區命令該真實姓名、年籍不詳之成年女子以電話向己○○佯
    稱身分證件被冒用，其銀行內有不詳金錢進出，需先將銀行
    之存款存入對方所指定之帳戶內監管48小時為由，致己○○
    陷於錯誤，依詐騙集團成員之指示，接續於95年8月8日許、
    95年8月9日分別匯款590,000元、159,000元（共計749,000
    元）至丁○○所有之中國信託商業銀行新竹分行帳號000000
    000000帳戶中（以下簡稱丁○○所有之中國信託商銀帳戶）
    ，莊政銘再於上開金錢匯入之後，隨即要丁○○前往提領，
    並將領得之金錢交由莊政銘指示之不知名成年男子，後經己○○察覺有異，報警處理，而知悉上情。
三、子○○因具有莊政銘母親之親密身分，故若於莊政銘所屬之
    詐騙集團成員取得被害人遭詐騙之金錢，因銀行營業時間已
    屆，而無法於同日匯出之時，莊政銘遂指示詐騙集團中負責
    領款之人員（俗稱車手），將該贓款交付予子○○，子○○
    雖明知邇來社會上詐騙集團犯案層出不窮，並可預見將為他
    人轉匯金錢，恐遭利用，做為他人掩飾不法所有之去向，竟
    仍為下列犯行：(一)莊政銘及某2名不詳姓名、年籍之成年人
    共同基於意圖為自己不法所有之犯意聯絡，於95年9月7日13
    時30分許，先由該成年人以電話向庚○○佯稱係臺灣臺北地
    方法院檢察署檢察官，因其帳戶之存款有異常需查驗，必須
    匯款至臺灣臺北地方法院檢察署所指定之帳戶為由，致庚○○陷於錯誤，依詐騙集團成員之指示，於95年8月8日12時30
    分許，匯款763,000元至李碧珠所有之局號0000000、帳號00
    00000號之竹南郵局帳戶內，子○○基於幫助他人詐欺取財
    之不確定故意，由某不詳姓名、年籍之成年人經由莊政銘之
    指示提領款項後交由子○○，子○○再依莊政銘之指示，轉
    匯至莊政銘所指定之帳戶內。(二)莊政銘及某2名不詳姓名、
    年籍之成年人共同基於意圖為自己不法所有之犯意聯絡，先
    於95年9月7日9時30分許，由某不詳姓名之成年人先以電話
    向甲○○佯稱其身分證被冒用，必須將帳戶裡的金錢轉帳至
    他處為由，致甲○○陷於錯誤，依詐騙集團成員之指示，於
    95年9月7日14時31分、14時49分許，分別匯款80,000元、10
    0,000元（共計180,000元）至蕭坤永所有之新竹國際商業銀
    行0000000000000帳戶內，子○○另基於幫助他人詐欺取財
    之不確定故意，由莊政銘指示某不詳姓名、年籍之成年人提
    領款項後，交由子○○匯至莊政銘所指定之帳戶內。(三)莊政
    銘、劉桂西及某不詳姓名、年籍之成年男子共同基於意圖為
    自己不法所有之犯意聯絡，先由詐騙集團成員於95年12月4
    日14時30分許，撥打電話予癸○○，恫稱其兒子積欠他人金
    錢，如不還錢，其兒子將會有生命危險等語，而以加害生命
    、身體之事，恐嚇癸○○，致癸○○心生恐懼，遂依詐騙集
    團成員之指示，於同日與其配偶戊○○給付40,000元、47,0
    00元、188,000元、90,000元（共計365,000元）予劉桂西（
    由臺灣桃園地方法院另案審理中），子○○復基於幫助他人
    恐嚇取財之不確定故意，劉桂西收取金錢後，依莊政銘之指
    示交由子○○，子○○再轉匯至莊政銘所指定之地點。(四)莊
    政銘、陳嘉淵及不詳姓名年籍之成年人共同基於意圖為自己
    不法所有之犯意聯絡，於95年12月15日早上，由莊政銘指示
    某姓名、年籍不詳之成年人先以電話向丙○○○佯稱其身分
    證被冒用，必須將帳戶裡的金錢轉帳至他處為由，致丙○○○陷於錯誤，依詐騙集團成員之指示，於95年12月15日、95
    年12月18日分別交付830,000元、1,530,000元、150,000元
    、400,000元、250,000元（共計3,160,000元，聲請簡易判
    決處刑書之附表誤載為763,000元）予陳嘉淵（由臺灣桃園
    地方法院另案審理中），子○○另基於幫助他人詐欺取財之
    不確定故意，陳嘉淵收取金錢後，交由子○○匯至莊政銘所
    指定之地點，嗣因警於95年12月9日16時許，在桃園縣蘆竹
    鄉○○路與五福六路口，當場查獲向被害人取款之劉桂西，
    另於95年12月19日10時30分許，在桃園縣八德市○○路○段
    364巷52弄30衖21號，當場查獲陳嘉淵，始循線查悉上情。
四、案經內政部警政署刑事警察局移請及桃園縣政府警局大園分
    局報請臺灣桃園地方法院檢察官偵查後聲請簡易判決處刑，
    經原審認不宜以簡易判決處刑，改依通常程序審理。
    理  由
一、訊據被告辛○○、丁○○固不否認有提供金融機構帳戶供莊
    政銘使用，並領取他人所匯入之金錢等情，被告子○○固不
    否認有代莊政銘收取劉桂西、陳嘉淵所收取之金錢，惟均矢
    口否認有何前揭事實之犯行，被告辛○○辯稱其總共用提款
    卡領了3次錢，第1、2筆都可以領，第3筆時就變成警示帳戶
    沒有辦法領取，因為莊政銘在國外，莊政銘說要借用其的簿
    子匯錢，第1筆6萬元沒有報酬，第2筆5萬元也沒有報酬，後
    來莊政銘有給其3萬元，莊政銘會用電話跟其聯絡，告訴其
    約在哪個時間、地點，有人會來收取所領到的錢，那個人其
    也不認識，在領錢的時候並不知道這些錢是詐騙而來的；當
    初莊政銘有欠其錢，莊政銘說要先還其一點，可是莊政銘人
    在國外，其覺得有錢還其當然好，莊政銘欠其多少錢已經算
    不清了云云，被告丁○○辯稱之前莊政銘在伊所開設的便利
    商店工作，其與莊政銘間有金錢的來往，後來其缺錢，要求
    莊政銘還錢，一開始莊政銘沒有消息，後來莊政銘表示要還
    錢了，要求其先將帳戶、簿子提供給他，莊政銘表示會匯錢
    給其，後來有錢匯進來了，莊政銘就叫其去提領，總共領了
    2筆，是在不同天領的，第1筆錢裡莊政銘還其約2、3萬元，
    第2筆錢裡莊政銘還其1萬元，莊政銘總共欠其多少錢已經記
    不清楚了，莊政銘當時表示希望錢可以先還給別人，有問過
    莊政銘這是否是詐騙而得之金錢，莊政銘表示不是云云，被
    告子○○辯稱我沒有幫助我兒子詐欺，莊政銘是我兒子，因
    為人在大陸，我於95年9月至95年12月間分別有代替莊政銘
    收取3筆金錢，後來莊政銘叫我盡快將錢還給別人，我就幫
    莊政銘將錢匯給他人，莊政銘說有人會拿錢到家裡附近的便
    利商店或是拿到家門口，叫我出去拿，雖然有懷疑這些錢是
    詐騙而來的，但是莊政銘打電話給我時，並沒有去問莊政銘
    這些錢的來源，這些錢後來我就匯去彰化、臺北、桃園、花
    蓮等地，我也沒有恐嚇人家云云。然查於95年8月8日，先由
    詐騙集團成員以電話向乙○○佯稱身分證件被冒用，必須匯
    款至對方所指定之帳戶，否則會有牢獄之災為由，致乙○○
    陷於錯誤，依詐騙集團成員之指示，於95年8月8日12時30分
    許，匯款60,000元至辛○○所有之郵局帳戶內，被告辛○○
    隨即依莊政銘之指示，將帳戶內之款項提領一空，並交由莊
    政銘所指示之人；另於95年8月9日，由詐騙集團成員以電話
    向壬○○佯稱遭他人當作人頭戶，必須將帳戶裡之金錢轉帳
    至他處為由，致壬○○陷於錯誤，依詐騙集團成員之指示，
    於95年8月9日13時55分許，匯款50,000元至辛○○所有之郵
    局帳戶內，被告辛○○隨即依莊政銘之指示，將帳戶內之款
    項提領一空，並交由莊政銘所指示之人，為被告辛○○所不
    否認，被告辛○○於檢察官訊問時供述在領錢的時候就知道
    是被害人被詐欺或恐嚇後匯入的金錢等語（見96年度偵字第
    1478號偵查卷第147頁），核與卷內其他客觀事證相符，嗣
    被告辛○○於本院就前揭之事實亦為承認之表示，且據證人
    乙○○、壬○○於警詢中證述明確（見96年度偵字第1478
    號偵查卷第269至270頁、第274至275頁），並有客戶歷史交
    易清單、郵政國內匯款單、辛○○中壢市志廣郵局郵政存簿
    儲金簿、臺灣郵政股份有限公司中壢郵局96年7月3日營字第
    0961100751號函各1份附卷可參（見96年度偵字第1478號偵
    查卷第256至257頁、第259至260頁、第271至273頁、第277
    頁），此部分之事實，堪信為真。被告辛○○於原審時雖曾
    翻異供述，辯稱總共用提款卡領了3次錢，第1、2筆都可以
    領，第3筆時就變成警示帳戶沒有辦法領取，因為莊政銘在
    國外，莊政銘說要借用其的簿子匯錢，第1筆6萬元沒有報酬
    ，第2筆5萬元也沒有報酬，後來莊政銘有給其3萬元，莊政
    銘會用電話跟其聯絡，告訴其約在哪個時間、地點，有人會
    來收取所領到的錢，那個人其也不認識，在領錢的時候並不
    知道這些錢是詐騙而來的；當初莊政銘有欠其錢，莊政銘說
    要先還其一點，可是莊政銘人在國外，覺得有錢還其當然好
    ，莊政銘欠其多少錢已經算不清了云云（見原審96年度桃簡
    字第2621號卷第24頁、原審卷第75至77頁），被告辛○○對
    於莊政銘表示要匯錢到其所有之郵局帳戶之原因，前後辯解
    不一，其供述已有重大瑕疵而不足採信；觀諸被告辛○○對
    於莊政銘共積欠多少債務，並無法提出證據以實其說，甚且
    亦無法提出債務之數額，此項辯解顯無法採信，而以現今金
    融機構之便利性，莊政銘即使人在國外，若要交付金錢予他
    人，何需先轉匯至被告辛○○所有之郵局帳戶內，再由被告
    辛○○轉交予他人？且若僅係單純代替他人交付金錢，以被
    告辛○○領取11萬元，即可收取3萬元高額之報酬，亦顯不
    合常情；另參酌被告辛○○所有之郵局帳戶內，匯入之金額
    共計有2筆，分別係60,000元、50,000元，金額龐大，以莊
    政銘人在大陸地區操控，被告辛○○與莊政銘僅係單純友人
    關係，若非被告辛○○與莊政銘共同實施詐騙情事，莊政銘
    何以放心將大筆金錢要求被害人轉匯至被告辛○○所有之帳
    戶內，且交由被告辛○○自行提領款項，是被告辛○○於原
    審之上開所辯，顯屬卸責之詞，不足採信。按共同正犯之成
    立，祇須具有犯意之聯絡，行為之分擔，既不問犯罪動機起
    於何人，亦不必每一階段犯行，均經參與；其在合同意思範
    圍以內，各自分擔犯罪行為之一部，相互利用他人之行為，
    以達其犯罪之目的者，即應對於全部所發生之結果，共同負
    責。被告辛○○依莊政銘之指示，領取被害人乙○○、壬○○等人遭詐騙所匯款項，再將領得之款項交由莊政銘所指示
    之不詳姓名年籍成年人，其涉入程度非淺，苟無犯意之聯絡
    ，該等詐欺集團何以如此放心將被害人乙○○、壬○○之金
    錢匯入被告辛○○所有之帳戶內，且由被告辛○○提領鉅額
    款項，由被告辛○○從事此等核心之工作，堪認被告辛○○
    係基於共同之犯意與該等詐騙集團分工，從事提領贓款行為
    ，被告辛○○屬前開詐騙集團之成員無疑，被告辛○○自係
    以自己共同實施犯罪行為之意思而為上開犯行甚明，被告辛○○自難辭其共犯之責。至被告丁○○與被告辛○○雖具夫
    妻關係，然卷內並無證明足以佐證被告丁○○對於被告辛○○所參與之詐騙情事，亦有犯意聯絡或行為分擔，是就被告
    辛○○所為之上開詐欺犯行，被告丁○○並不具有共犯關係
    。綜上所述，被告辛○○前揭之所辯，顯屬卸責之詞，無足
    採信。被告辛○○犯行明確。再於95年8月8日，先由詐騙集
    團成員以電話向己○○佯稱身分證件遭冒用，其銀行內有不
    詳金錢進出，需先將銀行之存款存入對方所指定之帳戶內監
    管48小時為由，致己○○陷於錯誤，依詐騙集團成員之指示
    ，接續於95年8月8日、96年8月9日分別匯款590,000元、159
    ,000 元（共計749,000元）至被告丁○○所有之中國信託帳
    戶內，被告丁○○隨即依莊政銘之指示，將帳戶內之款項提
    領一空，並交由莊政銘所指示之人，為被告丁○○所不否認
    ，被告丁○○嗣於本院就前揭之事實亦為認罪之表示，且據
    證人己○○於警詢中證述明確（見原審96年度桃簡字第2621
    號卷第43至45頁），並有中國信託存摺影本1份附卷可參（
    見96年度偵字第1478號偵查卷第251至252頁），此部分之事
    實，堪認為真正。被告丁○○於原審雖辯稱之前莊政銘在其
    所開設的便利商店工作，與莊政銘間有金錢的來往，後來其
    缺錢，要求莊政銘還錢，一開始莊政銘沒有消息，後來莊政
    銘表示要還錢了，要求其先將帳戶、簿子提供給他，莊政銘
    表示會匯錢給其，後來有錢匯進來了，莊政銘就叫其去提領
    ，總共領了2筆，是在不同天領的，第1筆錢裡莊政銘還其約
    2、3萬元，第2筆錢裡，莊政銘還其1萬元，莊政銘總共欠其
    多少錢其已經記不清楚了，莊政銘當時表示希望先將錢還給
    他人，有問過莊政銘這是否是詐騙而得之金錢，莊政銘表示
    不是云云，惟被告丁○○對於共犯莊政銘共積欠多少債務，
    並無法提出證據以實其說，甚且對於債務之數額，亦表示不
    知情，顯有違常情；另觀諸被告丁○○所有之中國信託商銀
    帳戶內，匯入之金額共計有2筆，分別係59萬元、159,000元
    ，金額龐大，以共犯莊政銘人在大陸地區操控，被告丁○○
    與莊政銘僅係單純友人關係，若非被告丁○○與共犯莊政銘
    共同實施詐騙情事，共犯莊政銘何以放心將大筆金錢要求被
    害人轉匯至被告丁○○所有之帳戶內，是被告丁○○上開所
    辯，顯屬卸責之詞，不足採信。按共同正犯之成立，祇須具
    有犯意之聯絡，行為之分擔，既不問犯罪動機起於何人，亦
    不必每一階段犯行，均經參與；其在合同意思範圍以內，各
    自分擔犯罪行為之一部，相互利用他人之行為，以達其犯罪
    之目的者，即應對於全部所發生之結果，共同負責。被告丁○○依莊政銘之指示，領取被害人己○○遭詐騙所匯款項，
    再將領得之款項交由莊政銘所指示之不詳姓名、年籍成年人
    ，其涉入程度非淺，苟無犯意之聯絡，該等詐欺集團何以如
    此放心將被害人己○○之金錢匯入被告丁○○所有之帳戶內
    ，且交由被告丁○○將鉅額款項提出，由被告丁○○從事此
    等核心之工作，堪認被告丁○○係基於共同之犯意與該等詐
    騙集團分工，從事提領贓款行為，被告丁○○屬前開詐騙集
    團之成員無疑，被告丁○○自係以自己共同實施犯罪行為之
    意思而為上開犯行甚明，被告丁○○自難辭其共犯之責。至
    被告丁○○與被告辛○○雖具夫妻關係，然卷內並無證明足
    以佐證被告辛○○對於被告丁○○所參與之詐騙情事，亦有
    犯意聯絡或行為分擔，是就被告丁○○所為之上開詐欺犯行
    ，被告辛○○並不具有共犯關係。綜上所述，被告丁○○上
    開於原審之所辯，顯屬卸責之詞，無足採信。被告丁○○犯
    行明確。又於95年9月7日13時30分許，先由詐欺集團成員以
    電話向庚○○佯稱係臺灣臺北地方法院檢察署檢察官，因其
    帳戶之存款有異常需查驗，必須匯款至臺灣臺北地方法院檢
    察署所指定之帳戶為由，致庚○○陷於錯誤，依詐騙集團成
    員之指示，於95年8月8日12時30分許，匯款763,000元至李
    碧珠所有之局號0000000、帳號0000000號之竹南郵局帳戶內
    ，由不詳姓名年籍成年人領取後，再交由被告子○○匯至莊
    政銘所指示之帳戶內，另於95年9月7日9時30分許，由詐騙
    集團成員以電話向甲○○佯稱身分證遭人冒用，須將帳戶裡
    的金錢轉帳至他處為由，致甲○○陷於錯誤，依詐騙集團成
    員之指示，於95年9月7日14時31分、14時49分許，分別匯款
    80,000元、100,000元（共計180,000元）至蕭坤永所有之新
    竹國際商業銀行0000000000 000帳戶內，由不詳姓名年籍成
    年人領取後，再交由被告子○○匯至莊政銘所指示之帳戶內
    ，另詐騙集團成員於95年12月4日14時30分許，撥打電話予
    癸○○，恫稱其兒子積欠金錢，如不還錢，其兒子將會有生
    命危險等語，而以加害生命、身體之事，恐嚇癸○○，致癸○○心生恐懼，遂依詐騙集團成員之指示，於同日與其配偶
    戊○○給付40,000元、47,000元、188, 000元、90,000元（
    共計365, 000元）予劉桂西，劉桂西再將上開款項交由被告
    子○○，被告子○○再依莊政銘之指示，轉匯至他人之帳戶
    內，另於95年12月15日早上，由詐騙集團成員以電話向丙○○○佯稱其身分證被冒用，必須將帳戶裡的金錢轉帳至他處
    為由，致丙○○○陷於錯誤，依詐騙集團成員之指示，於95
    年12月15日、95年12月18日分別交付83 0,000元、1,530,00
    0元、150,000元、400,000元、250,000元（共計交付3,160,
    000元）予陳嘉淵，陳嘉淵再將上開款項交由被告子○○，
    被告子○○再依莊政銘之指示，轉匯至他人之帳戶內，為被
    告子○○所不否認，且據證人庚○○、甲○○、癸○○於警
    詢及證人癸○○、丙○○○、戊○○、劉桂西、陳嘉淵於檢
    察官訊問暨證人丙○○○於原審中分別證述明確（見96年度
    偵字第1478號偵查卷第79至82頁、第96至98頁、第162頁、
    第171頁、第180頁、第190頁、原審卷第56至58頁），並有
    郵政國內匯款執據（見96年度偵字第1478號卷偵查第81頁）
    、新竹國際商業銀行收執聯（見96年度偵字第1478號偵查卷
    第85頁）、蘆竹鄉農會活期儲蓄存款存摺、後龍鎮農會存摺
    類存款、中國信託交易單（見96年度偵字第1478號偵查卷第
    100頁至第106頁）、中華郵政股份有限公司竹南郵局96年10
    月25日函（原審96年度桃簡字第2621號卷第10至10-2頁）、
    渣打國際商業銀行股份有限公司新豐分行96年10月31日渣打
    商銀新豐字第09600087號函（原審96年度桃簡字第2621號卷
    第28至37頁）、臺北地檢署監管科收據、丙○○○所有之第
    一商業銀行活期儲蓄存款存摺、臺灣中小企業銀行活期儲蓄
    存款存摺、郵政存簿儲金簿、呂理德所有之第一商業銀行活
    期儲蓄存款存摺、郵政存簿儲金簿各1份（見原審卷第84至1
    20頁）附卷可稽，此部分之事實，堪認為真正。按刑法上之
    幫助行為，須行為人有幫助他人犯罪之意思，以物質上或精
    神上之助力予正犯以實施犯罪之便利，使其易於實施之積極
    或消極行為之謂，最高法院著有89年臺上字第1505號判決可
    資參照。據證人陳嘉淵於檢察官訊問及原審時證稱其當時看
    報紙應徵當鋪的工作，伊從95年12月初開始詐騙被害人，是
    1名綽號叫「小勇」的人先打電話給伊，告訴其被害人的地
    址，然後傳真2張法院的文件給其，好像是管收凍結命令，
    其就去「小勇」給的住址跟被害人拿錢，其只有跟被害人說
    其是法院派來的，95年12月中旬其有見子○○，因為「小勇
    」交代要將錢交給子○○，因為當時是晚上沒辦法匯錢，「
    小勇」會告訴其要去哪裡會有人來跟其拿錢，其去到地點時
    ，「小勇」會告訴其是哪個人，叫其將錢交給那個人，「小
    勇」的真實姓名其不清楚，拿錢給子○○時並未告訴她是何
    種金錢，只有告訴子○○說這是「小勇」要給你的及多少錢
    ，總共拿過2、3次錢給子○○，金額都是10幾萬元等語（見
    96年度偵字第1478號偵查卷第264至266頁、原審卷第51至55
    頁），證人劉桂西於原審時證稱其是在95年5、6月間參加詐
    騙集團，因為當時沒有工作，就去應徵1家報上所刊登的日
    發當鋪，該當舖表示要找1位收利息錢的人，先跟「小陳」
    聯絡，後來就是跟1個叫「小勇」的人聯絡，「小勇」都是
    用電話跟其聯絡，先是「小勇」在電話中指示其去收錢，只
    是跟對方說老闆叫其來拿3萬元，不知道他們講的電話內容
    ，只是負責收錢，收完錢後，其通常都是依照「小勇」的電
    話指示將錢匯入「小勇」指示的帳戶內，有幾次因為時間比
    較晚，已經過了銀行的上班時間，「小勇」就叫其將錢交給
    子○○，因為其只是被雇用的人，「小勇」不放心把錢放在
    其身上，總共拿過2、3次錢給子○○，時間是在95年10月或
    11月間，印象中「小勇」打電話叫其在幾分鐘後到達那個地
    方，到了以後，「小勇」會打電話問其到了沒，然後子○○
    就會在那個地點，就將錢交給子○○，子○○也沒有講話，
    然後「小勇」就叫其可以走了，第1次時「小勇」有跟其說
    有1位阿姨胖胖的，頭髮綁起來，叫其過去就可以看到，之
    後的碰面，因為都是同一個地點，所以其就知道要把錢拿給
    子○○等語（見原審卷第31至36－1頁），核與被告子○○
    稱只是幫莊政銘收錢，並將錢轉匯至莊政銘指示之帳戶等情
    相符，本件檢察官雖起訴被告子○○與共犯莊政銘共犯詐欺
    之犯行，惟參酌被告子○○與莊政銘具有母子關係，莊政銘
    在國外以電話聯絡要求被告子○○代為收錢、匯錢，亦符合
    親屬間之信賴關係，且觀諸證人劉桂西、陳嘉淵所證述之內
    容，係於證人劉桂西、陳嘉淵收取金錢之時間已超過金融機
    構之營業時間時，莊政銘始會電洽被告子○○代為收錢，被
    告子○○並非長期且持續代替莊政銘在臺灣從事收錢、匯錢
    工作，顯見被告子○○並未參與莊政銘所屬之詐騙集團，而
    被告子○○雖有懷疑金錢之來源，然對於證人陳嘉淵、劉桂
    西詐騙之對象、方法等內容，均未有所瞭解，是被告子○○
    所參與之收錢、匯錢應係從事詐欺行為「實行」以外之周邊
    犯意，且依卷內資料，亦無其他證據足以證明被告子○○有
    從事詐欺之行為，揆諸上開說明，被告子○○應僅堪認係幫
    助犯，無從以共同正犯論處。被告三人前揭之所辯，無非係
    卸責之詞，不足採信，本件事證明確，被告三人之犯行，均
    堪認定。
二、查被告辛○○、丁○○均明知渠等帳戶內所匯入之金錢係供
    詐騙被害人轉帳或存、匯款之用，被告辛○○、丁○○提領
    詐欺所得，縱被告辛○○、丁○○行為係詐欺之構成要件以
    外之行為，惟其與詐欺集團有犯意聯絡，為遂行自己共同犯
    罪之意思，而遂行詐欺集團整體犯罪之一環，自應對於有犯
    意聯絡之詐欺結果共同負責。核被告辛○○、丁○○所為，
    係犯刑法第339條第1項之詐欺取財罪。被告辛○○、莊政銘
    、某2名姓名年籍不詳之成年人，就上開犯行有犯意聯絡及
    行為分擔，均屬共同正犯。被告丁○○、莊政銘及某姓名、
    年籍不詳之成年女子，就所為犯行有犯意聯絡及行為分擔，
    均屬共同正犯。又被告辛○○所為上開2次詐欺犯行，客觀
    上彼此可分，且侵害不同之被害人財產法益，犯案方法亦有
    不同，上開數罪應分論併罰。按刑法上之幫助犯，係對於犯
    罪與正犯有共同之認識，而以幫助之意思，對於正犯資以助
    力，而未參與實施犯罪之行為者而言（最高法院75年度臺上
    字第1509號、88年度臺上字第1270號判決亦同此意旨）。是
    以，如未參與實施犯罪構成要件之行為，且係出於幫助之意
    思提供助力，即屬幫助犯，而非共同正犯。又被告子○○所
    為僅係幫助莊政銘收錢及匯錢，並無實際從事詐欺之犯行，
    顯係以幫助之意思，參以被告子○○所為又非詐欺罪之構成
    要件行為，故屬幫助犯，公訴人認被告子○○就犯罪事實三
    之(一)、(二)、(四)與莊政銘為共同正犯，尚有未合，惟基本之社
    會事實同一，無庸變更公訴人所引應適用之法條（司法院76
    廳刑一字第1983號研究意見參照）。雖檢察官認被告子○○
    就犯罪事實三之(三)係與莊政銘犯詐欺取財罪嫌，然按刑法第
    346第1項之恐嚇取財罪，與同法第339條第1項之詐欺取財罪
    ，二者之區別，在於前者係施用使人心生畏怖之恐嚇手段，
    致被害人心生畏懼，明知不應交付財物而交付，後者則係施
    用詐術手段，使人陷於錯誤，誤信為應交付財物而交付，惟
    上開之恐嚇手段，常以虛假之事實為內容，故有時亦不免含
    有詐欺之性質，倘含有詐欺性之恐嚇取財行為，足使人心生
    畏懼時，自應僅論以高度之恐嚇取財罪，殊無再適用詐欺取
    財罪之餘地（最高法院84年度臺上字第1993號判決意旨參照
    ），準此，莊政銘及其所屬犯罪集團，以編造之惡害事實恐
    嚇被害人癸○○之方式，使之心生畏懼而依言給付款項，核
    其此部分所為自屬恐嚇取財之幫助犯，檢察官此部分尚有誤
    會，然基本社會事實尚屬同一，爰變更起訴法條。又被告子
    ○○係幫助詐欺、幫助恐嚇取財之從犯，應依刑法第30條第
    2項規定，均依法減輕其刑。又被告子○○所為上開3次幫助
    詐欺犯行及1次幫助恐嚇取財犯行，客觀上彼此可分，且侵
    害不同之被害人財產法益，犯案方法亦有不同，上開數罪應
    分論併罰。被告辛○○、丁○○、子○○上開犯行係在96年
    4月24日前，爰依中華民國96年罪犯減刑條例第2條第1項第3
    款，減其宣告刑2分之1。又按被告之自白，非出於強暴、脅
    迫、利誘、詐欺、疲勞訊問、違法羈押或其他不正之方法，
    且與事實相符者，得為證據，刑事訴訟法第156條第1項定有
    明文。查本件被告辛○○於96年1月9日所為之偵查筆錄（見
    96年度偵字第1478號偵查卷第146至147頁），被告辛○○既
    未能指出其偵查筆錄係遭何強暴、脅迫、利誘、詐欺、疲勞
    訊問、違法羈押或其他不正之方法所取得，僅泛稱當初事後
    知道錯了，所以偵查中才這樣說，偵查中所言不實在，故無
    證據能力云云，顯與法律規定不符，而不足採信，是認被告
    辛○○上開偵查中之自白具有證據能力，況被告辛○○於本
    院已為承認之表示，排除該偵查中之所言，亦不影響前揭事
    實之認定。次按被告以外之人於審判外之言詞或書面陳述，
    除法律有規定者外，不得作為證據，刑事訴訟法第159條第1
    項固有明文，惟被告以外之人於偵查中向檢察官所為之陳述
    ，除顯有不可信之情況者外，得為證據；另被告以外之人於
    檢察事務官、司法警察官或司法警察調查中所為之陳述，與
    審判中之陳述不符時，其先前之陳述具有較可信之特別情況
    ，且為證明犯罪事實存否所必要者，得為證據。同法第159
    條之1、第159條之2亦有明文可參。而依159條之1傳聞法則
    例外之立法理由，乃檢察官代表國家偵查犯罪，原則上能遵
    守法定程序，且被告以外之人如具有具結能力，仍應依法具
    結，以擔保其據實陳述。故該條第2項規定「除顯有不可信
    之情況外」，應係指被告以外之人於偵查中向檢察官所為之
    陳述，不論是言詞或書面，有未遵守法律規定之情形，即檢
    察官於偵查中所為之證據調查，須係出於違法取供者，或具
    有具結能力之被告以外之人，未依法命其具結之情況，始無
    證據能力。又被告以外之人於審判外之言詞或書面陳述，除
    法律有規定者外，不得作為證據，刑事訴訟法第159條第1項
    固定有明文。惟被告以外之人於審判外之陳述，雖不符同法
    第159條之1至之4規定，而經當事人於審判程式同意作為證
    據，法院審酌該言詞陳述或書面陳述作成時之情況，認為適
    當者，亦得為證據。又當事人、代理人或辯護人於法院調查
    證據時，知有第159條第1項不得為證據之情形，而未於言詞
    辯論終結前聲明異議者，視為有前項之同意，同法第159條
    之5規定甚明。查本件被害人己○○、庚○○、甲○○、癸○○、乙○○、壬○○（原審誤載為劉其翎）於警詢之證述
    ，固係被告辛○○、丁○○、子○○以外之人審判外之言詞
    陳述，惟被告辛○○、丁○○、子○○迄至原審言詞辯論終
    結前，均未聲明異議，審酌上開證人於警詢均在自由意志下
    陳述，作為被告辛○○、丁○○、子○○犯罪證據，應屬適
    當，依同法第159條之5規定，應有證據能力。關於證人劉桂
    西、陳嘉淵在警詢中所為之證述，均係被告辛○○、丁○○
    、子○○以外之人於審判外所為之陳述，且公訴人未特予證
    明（自由證明）該等警詢筆錄具有較可信之特別情況，是依
    上開規定，該等警詢筆錄之記載，就證明構成犯罪之事實，
    固無證據能力。惟審酌證人劉桂西、陳嘉淵於警詢中之供述
    並非非法取得，且其業於原審審理中具結作證，經被告辛○○、丁○○、子○○為交互詰問完畢，被告辛○○、丁○○
    、子○○於訴訟上之程序權，已受保障，是證人劉桂西、陳
    嘉淵之前開供述，其瑕疵即經補正，而得作為其於審判期日
    所為證言之補強。而證人戊○○、癸○○、陳嘉淵、劉桂西
    、丙○○○、子○○、丁○○、辛○○在臺灣桃園地方法院
    檢察署，經檢察官告知具結義務及偽證罪之處罰，並依法具
    結而為陳述，此有卷附上開偵訊筆錄及證人結文在卷可參，
    此部分亦未經檢察官、被告辛○○、丁○○、子○○就證人
    戊○○、癸○○、陳嘉淵、劉桂西、丙○○○、子○○、丁○○、辛○○證據能力表示異議，復未據被告辛○○、丁○○、子○○就前開證人之陳述是否顯有不可信之狀況詳加釋
    明，參以上揭法條規定，亦得以證人戊○○、癸○○、陳嘉
    淵、劉桂西、丙○○○、子○○、丁○○、辛○○偵查中之
    證述採為本件證據。再檢察官、被告辛○○、丁○○、子○○於原審準備程序及審判程序均明確表示，其對於卷附臺北
    地檢署監管科收據（見原審卷第84至87頁）、丙○○○所有
    之第一商業銀行活期儲蓄存款存摺、臺灣中小企業銀行活期
    儲蓄存款存摺、郵政存簿儲金簿、呂理德所有之第一商業銀
    行活期儲蓄存款存摺、郵政存簿儲金簿（見原審卷第84至
    120頁）、中華郵政股份有限公司竹南郵局96年10月25日書
    函（見原審96年度桃簡字第2621號卷第10至10-2頁）、渣打
    國際商業銀行股份有限公司新豐分行96年10月31日渣打商銀
    新豐字第09600087號函（見原審96年度桃簡字第2621號卷第
    28至37頁）、新竹市農會匯款申請書（見96年度偵字第1478
    號偵查卷第24頁）、內政部警政署刑事警察局搜索扣押筆錄
    （見96年度偵字第1478號偵查卷第27至30頁）、桃園縣政府
    警察局大園分局搜索扣押筆錄（見96年度偵字第1478號偵查
    卷第35至39頁）、郵政國內匯款執據（見96年度偵字第1478
    號偵查卷第81頁）、新竹國際商業銀行收執聯（見96年度偵
    字第1478號偵查卷第85頁）、返還滯留於警示帳戶內剩餘款
    申請書（見96年度偵字第1478號偵查卷第86頁）、蘆竹鄉農
    會活期儲蓄存款存摺款、中國信託交易單、後龍鎮農會存摺
    類存（見96年度偵字第1478號偵查卷第100至106頁）、監聽
    錄音譯文（見96年度偵字第1478號偵查卷第112至133頁）、
    中國信託新竹分行臺幣帳戶存摺（見96年度偵字第1478號偵
    查卷第251至252頁）、郵政存簿儲金簿（見96年度偵字第14
    78號偵查卷第256至257頁）、臺灣郵政股份有限公司中壢郵
    局96年7月3日營字第0961100751號函（見96年度偵字第1478
    號偵查卷第259至260頁）、臺灣郵政股份有限公司中壢郵局
    96年6月27日營字第0961100 725號函（見96年度偵字第1478
    號偵查卷第262至263頁）、存摺內頁（見96年度偵字第1478
    號偵查卷第271頁）、客戶歷史交易清單（見96年度偵字第1
    478號偵查卷第272頁）、郵政國內匯款單影本（見96年度偵
    字第1478號偵查卷第273頁）及照片（見96年度偵字第1478
    號偵查卷第18至21頁、第73至74頁）等證據能力部分，均同
    意援用，是就上開證據之證據能力部分，依刑事訴訟法第15
    9條之5之規定，應均具有證據能力。
三、原審以被告等三人犯行明確，適用刑法第28條、第30條、第
    339條第1項、第346條第1項、第51條第5款，中華民國96年
    罪犯減刑條例第2條第1項第3款、第7條、第10條第1項之規
    定，並審酌被告辛○○、丁○○年輕力壯，不知以正常途徑
    賺取金錢，與莊政銘共同詐騙被害人之金錢，被告辛○○、
    丁○○擔任「車手」工作，在被害人匯入款項後旋即將款項
    提領一空，使被害人在發覺受詐欺後毫無追回贓款之機會，
    亦使不法詐欺集團得以順利遂行其等之詐欺取財之犯行，應
    予非難，造成被害人受有重大損害，所為嚴重影響社會治安
    ，且犯後猶否認犯行，未與被害人達成和解，犯後態度不佳
    ，而被告子○○幫助他人犯詐欺罪、恐嚇取財罪，使幕後犯
    罪人得以逍遙法外，致此類犯罪手法層出不窮，嚴重危害交
    易秩序與社會治安，造成被害人財產上損害，情節非輕，犯
    後亦否認犯行，態度不佳，尚未與被害人達成和解，並衡量
    被害人乙○○、壬○○、己○○、庚○○、甲○○、癸○○
    、丙○○○遭詐騙之金額高低有別等一切情況，分別就被告
    辛○○詐取被害人乙○○、壬○○部分，量處有期徒刑8月
    、7月，被告丁○○詐騙被害人己○○部分，量處有期徒刑1
    年4月，被告子○○幫助詐欺、幫助恐嚇取財庚○○、甲○○、癸○○、丙○○○部分，分別量處有期徒刑1年、8月、
    10月、1年；又按中華民國96年罪犯減刑條例業於96年7月16
    日施行，查本件被告辛○○、丁○○、子○○上開犯行係在
    96年4月24日前，爰依中華民國96年罪犯減刑條例第2條第1
    項第3款，減其刑期2分之1，並說明檢察官雖聲請就扣案之
    物沒收，惟內政部警政署刑事警察局於96年1月9日在被告丁○○住處所扣得之手機2支、記事本3本、新竹市農會匯款單
    ，桃園縣政府警察局大園分局於96年1月9日在被告子○○住
    處所扣得之莊秋虹郵局存摺1本、郵局金融卡1張、私章1枚
    、廖麗華郵局存摺1本、郵局金融卡1張、私章1枚、身分證
    影本1張、提款密碼1張、平鎮市農會金融卡1張、被告子○○郵局金融卡1張、名冊資料18張、平鎮市農會金融卡密碼
    通知單1張、新竹商銀支票2張、姓名電話資料27張等物，卷
    內並無證據足以佐證與被告辛○○、丁○○、子○○犯本件
    犯行有關，亦非違禁物，爰不併予宣告沒收，而認被告辛○○共同意圖為自己不法之所有，以詐術使人將本人之物交付
    ，處有期徒刑捌月，減為有期徒刑肆月；又共同意圖為自己
    不法之所有，以詐術使人將本人之物交付，處有期徒刑柒月
    ，減為有期徒刑月又拾伍日。應執行有期徒刑柒月。被告
    丁○○共同意圖為自己不法之所有，以詐術使人將本人之物
    交付，處有期徒刑壹年肆月，減為有期徒刑捌月。被告子○○幫助意圖為自己不法之所有，以詐術使人將本人之物交付
    ，處有期徒刑壹年，減為有期徒刑陸月；又幫助意圖為自己
    不法之所有，以詐術使人將本人之物交付，處有期徒刑捌月
    ，減為有期徒刑肆月；又幫助意圖為自己不法之所有，以恐
    嚇使人將本人之物交付，處有期徒刑拾月，減為有期徒刑伍
    月；又幫助意圖為自己不法之所有，以詐術使人將本人之物
    交付，處有期徒刑壹年，減為有期徒刑陸月。應執行有期徒
    刑壹年陸月等，經核於法並無違誤，量刑亦屬妥適，被告辛○○、丁○○、子○○上訴否認其等犯行，均無可採，被告
    三人上訴為無理由，公訴人依告訴人庚○○具狀請求提起上
    訴認被告丁○○、子○○量刑太輕，亦無理由，均應予以駁
    回。
據上論斷，應依刑事訴訟法第368條判決如主文。
本案經檢察官曾忠己到庭執行職務。
中    華    民    國    97    年    7     月    15    日
                  刑事第九庭  審判長法  官 陳貽男
                                    法  官 周盈文
                                    法  官 許宗和
以上正本證明與原本無異。
不得上訴。
                                    書記官 林淑貞
中    華    民    國    97    年    7     月    22    日
附錄：本案論罪科刑法條全文
中華民國刑法第339條意圖為自己或第三人不法之所有，以詐術
使人將本人或第三人之物交付者，處5年以下有期徒刑、拘役或
科或併科1千元以下罰金。
以前項方法得財產上不法之利益或使第三人得之者，亦同。
前二項之未遂犯罰之。
刑法第346條
意圖為自己或第三人不法之所有，以恐嚇使人將本人或第三人之
物交付者，處六月以上五年以下有期徒刑，得併科一千元以下罰
金。
以前項方法得財產上不法之利益，或使第三人得之者，亦同。
前二項之未遂犯罰之。


司法院資訊處製作；財團法人民間司法改革基金會備份。
